【裁判字號】    99,上易,1448
【裁判日期】    990831
【裁判案由】    傷害
【裁判全文】
臺灣高等法院刑事判決                99年度上易字第1448號
上  訴  人
即  被  告  甲○○
上列上訴人因傷害案件，不服臺灣臺北地方法院98年度易字第25
93號，中華民國99年 5月31日第一審判決（起訴案號：臺灣臺北
地方法院檢察署98年度偵字第1597號），提起上訴，本院判決如
下：
   主  文
原判決關於甲○○傷害罪部分撤銷。
甲○○犯傷害罪，處拘役貳拾日，如易科罰金，以新臺幣壹仟元
折算壹日。
    事  實
一、甲○○與丙○○、乙○○均係臺北市○○區○○路3段155巷
    148 號空軍退休人員宿舍之住戶。甲○○於民國97年11月29
    日上午11時許，在上址附近之菜園內，因見自己所種植之蔬
    菜遭拔起插入土內，懷疑係鄰居乙○○所為，乃質問乙○○
    ，雙方一言不合，甲○○即將乙○○種植於上址前方空地之
    木瓜樹折斷（甲○○所涉毀損罪部分，未業據合法提起告訴
    ，由原審為不受理之判決），丙○○、乙○○見狀旋即上前
    與之理論，雙方發生口角爭執、拉扯（乙○○所涉傷害部分
    ，經原審判處拘役20日確定），詎甲○○不思以理性方式解
    決問題，竟於該時基於普通傷害之故意，徒手用力推乙○○
    之身體，適丙○○站在乙○○之身後，導致乙○○往後跌倒
    並碰撞丙○○之身體，其 2人重心不穩，同時跌入水溝中，
    丙○○因而受有頭部外傷、頸部、兩手及背部挫傷之傷害，
    乙○○亦受有右小腿挫傷和擦傷（約4乘以2.5公分）、左膝
    挫傷等傷害。
二、案經丙○○、乙○○訴由臺灣臺北地方法院檢察署檢察官偵
    查起訴。
    理  由
壹、證據能力
一、按被告以外之人於審判外之陳述，雖不符刑事訴訟法第 159
    條之1至第 159條之4之規定，而經當事人於審判程序同意作
    為證據，法院審酌該言詞陳述或書面陳述作成時之情況，認
    為適當者，亦得為證據，刑事訴訟法第 159條之5第1項定有
    明文。本件檢察官、被告及辯護人於本院審判程序時，就本
    判決所引用審判外之言詞或書面陳述，除爭執證人乙○○於
    警詢及偵查中之陳述及證人丙○○、朱翠萍於偵查中所為之
    陳述，屬審判外之陳述，無證據能力外，其餘均明示同意有
    證據能力，本院認該具有傳聞證據性質之證據，其取得過程
    並無瑕疵，且與待證事實具有關聯性，證明力非明顯過低，
    以之作為證據係屬適當，認俱得為證據。
二、被告及其辯護人爭執證人乙○○、丙○○、朱翠萍於偵查中
    檢察官面前經具結之證述，係屬審判外之陳述，均無證據能
    力部分：
  1.按刑事訴訟法第 166條以下規定之交互詰問，屬人證調查證
    據程序之一環，與證據能力係指符合法律規定之證據適格，
    亦即得成為證明犯罪事實存否之證據適格，其性質及在證據
    法則之層次並非相同，而被告、辯護人詰問權之行使與否，
    係有權處分，如欲行使，則證人於審判中，應依法定程序到
    庭具結陳述，並接受被告或辯護人等之詰問，其陳述始得作
    為認定被告犯罪事判斷之依據（參照司法院釋字第 582號解
    釋），否則如未進行交互詰問之調查證據程序，讓被告或辯
    護人行使詰問權，則該有證據能力之證人陳述，即不得作為
    判斷之依據，惟其原有之證據能力並不因而喪失（最高法院
    97年度台上字第603號判決可資參酌）。
  2.證人乙○○、丙○○於98年 6月16日偵查中所為陳述及證人
    朱翠萍於98年 6月23日偵查中所為之陳述，對被告而言，固
    屬被告以外之人於審判外之言詞陳述，然其等於檢察官偵查
    中所為之陳述，係經檢察官告以拒絕證言權、具結之義務及
    偽證罪之處罰後，再命其朗讀結文並具結後所為之陳述，有
    上開證人之結文在卷可稽。核其製作筆錄過程，並無違法取
    供述或證明力明顯過低之瑕疵，所為陳述蓋係出於供述者之
    真意，皆具信用性，揆諸上開說明，本屬有證據能力之證人
    陳述。且於原審審理時，已依人證調查程序，傳喚朱翠萍到
    場，命其立於證人之地位經公訴人、被告及辯護人當庭交互
    詰問，並使被告有與之對質及詰問之機會，認已完足為合法
    調查之證據，保障被告之對質詰問權，是縱使被告認上開證
    人於偵查中向檢察官所為之陳述不可採信，然上開證人既於
    原審審理期日到庭經公訴人、被告行交互詰問程序，已無妨
    害被告防禦權之虞。至於證人乙○○、丙○○部分，被告及
    其辯護人雖爭執其上開偵查陳述之證據能力，然於原審審理
    期日調查證據完畢開始辯論前，法官詢以被告及其辯護人最
    後尚有何證據調查，被告及其辯護人始終未曾請求傳訊乙○○、丙○○到庭加以詰問，且表示無其他證據聲請調查，有
    原審99年 5月14日審判筆錄可稽，足認被告及其辯護人已捨
    棄對該證人之對質詰問權；復經原審於上開審判期日，依法
    定程序逐一提示並告以要旨，由被告及其辯護人依法辯論，
    而完足為合法調查之證據，自得採為判決之基礎。綜上，以
    證人乙○○、丙○○、朱翠萍於偵查中檢察官訊問時所為之
    陳述，於偵查中所為陳述作為證據，並無任何不當，依刑事
    訴訟法第159條之1第2項之規定，當具有證據能力。
三、至於被告及其辯護人於原審審理時，爭執公訴人所提出證人
    乙○○於警詢時所為陳述之證據能力。本院審酌公訴人既未
    傳喚其到庭作證，是無引用證人乙○○於警詢時所為陳述之
    必要，爰依刑事訴訟第159條第1項規定，認證人乙○○於警
    詢中所為之陳述，無證據能力。
貳、認定犯罪事實所憑證據及理由：
一、訊據被告甲○○固坦承有於上揭時、地，與告訴人乙○○就
    菜園所種之蔬菜遭人拔除，發生爭執等情，惟矢口否認有何
    傷害犯行，辯稱：當時是因為告訴人乙○○拿圓撬要攻擊我
    ，我才會與告訴人乙○○扭打、拉扯，並以手推告訴人乙○○，她因此重心不穩往後跌倒，壓到站立後方的告訴人丙○○，他們 2人一起跌入水溝中，丙○○才會受傷，告訴人丙○○所受之傷，並不是我造成的，至於告訴人乙○○的傷，
    我是為防禦告訴人持圓撬攻擊，才會用手推開告訴人乙○○
    等語。
二、經查：
  (一)被告確有於上揭時、地，與告訴人乙○○因細故而發生爭吵
    ，進而互相拉扯之事實，業據被告坦承不諱，核與證人乙○○、丙○○於偵查中證稱：97年11月29日上午，被告在我家
    菜園裡罵人，我先生丙○○先走出去，叫被告不要太過分，
    我怕被告傷害我先生，就跟著出去，結果被告就衝過來等語
    （見98他2953卷第33頁）；證人即在場之人朱翠萍證述於偵
    查及原審審理時具結證稱：97年11月29日上午，我在告訴人
    乙○○家裡聊天，當時被告在菜地弄菜，後來她就開始罵說
    是誰弄了她菜，告訴人丙○○看到他們種的木瓜樹被被告折
    斷，就對被告說你把我的菜弄掉了，告訴人丙○○先出去，
    之後乙○○也跟著出去，然後我就看到他們推來推去等語（
    見同上卷第41頁，原審卷二第13頁）大致相符。又被告在與
    告訴人乙○○拉扯之過程中，適告訴人丙○○站在告訴人乙○○身後之際，被告以手推告訴人乙○○之身體，導致告訴
    人乙○○往後跌倒並碰撞丙○○之身體， 2人重心不穩，同
    時跌入水溝中等情，亦為被告供承在卷，核與證人乙○○、
    丙○○、朱翠萍證述情節相符。而告訴人丙○○、乙○○跌
    落上址空地之水溝後，旋即於同日上午12時10分許，前往臺
    北市立聯合醫院仁愛院區就診，經醫師檢視後，告訴人丙○○確實受有頭部外傷及頸部、兩手、背部挫傷之傷害，告訴
    人乙○○亦受有右小腿挫傷和擦傷（約4乘以2.5公分）、左
    膝挫傷之傷害等情，有臺北市立聯合醫院仁愛院區98年 2月
    12 日診斷證明書2紙（見98他2953卷第3、4頁）。上揭事實
    ，均堪認定。
  (二)被告辯謂：丙○○的傷是因為乙○○往後跌倒所造成，與我
    無關等語。惟查，告訴人丙○○所受之上開傷害，確係被告
    動手推告訴人乙○○後，告訴人 2人同時倒地所肇致，業經
    認定如前。而被告動手推告訴人乙○○之際，告訴人丙○○
    確係站立於乙○○之後一節，復為被告所供承，核與證人乙○○、朱翠萍證述情節一致，堪認告訴人丙○○所受之上開
    傷害與被告之行為間，具有相當因果關係甚明。被告辯稱：
    丙○○所受傷勢與之無關云云，要屬臨訟推諉卸責之詞，難
    以採信。
  (三)被告復辯稱：所為係正當防衛云云，然按刑法第23條前段規
    定之正當防衛，必須對於現在不法之侵害且基於防衛之意思
    為之，始屬相當，若彼此互毆，必以一方初無傷人之犯意，
    因排除對方不法之侵害而加以還擊，始得以正當防衛論，若
    雙方各基於傷害對方之犯意而互毆，均不得主張正當防衛（
    最高法院30年上字第1040號判例、90年度台上字第3144號判
    決意旨參照）；又衡之一般社會經驗，互毆係屬多數動作構
    成單純一罪而互為攻擊之傷害行為，縱令一方先行出手，而
    還擊之一方，苟非單純對於現在不法之侵害為必要排除之反
    擊行為，因其本即有傷害之犯意存在，則對其互為攻擊之還
    擊行為，自無防衛權可言（最高法院92年度台上字第3039號
    判決意旨參照）。查，證人朱翠萍於原審審理時已明確證稱
    ：告訴人他們出去後，就與被告互相扭打、拉址，當時乙○○手上沒有拿任何工具，後來被告推乙○○後，乙○○、丙○○就一起摔到菜田旁邊的小水溝，因為乙○○有在種菜，
    所以現場有圓撬放在乙○○房屋的旁邊，當時乙○○衝出去
    的時候，我沒有看到她有拿圓撬，也沒有看到她拿圓撬要作
    勢打被告等語（見原審卷二第14頁），核與證人乙○○於偵
    查中證述：被告衝過來，把我整個人撲倒，我先生站在我後
    面，兩人就一起掉到水溝等語（見98偵2953卷第33頁）相符
    。可知被告與告訴人乙○○、丙○○發生衝突之過程，告訴
    人乙○○並無持任何工具，已難認案發當時確有現在不法之
    侵害情事存在。況依證人朱翠萍、乙○○上開證述情節，被
    告與告訴人雙方均係有對對方拉扯之動作，且被告尚有主動
    以手推告訴人乙○○身體之舉動，顯非單純對於告訴人拉扯
    動作所為之防衛動作，被告並非單純基於防衛之意思抵擋攻
    擊，其主觀上另存有傷害告訴人之犯意甚明，揆諸上開說明
    ，被告及其辯護人辯稱係正當防衛云云，亦無足採。
  (四)至於被告辯稱：與告訴人乙○○發生拉扯時，證人朱翠萍當
    時並未在場目睹，所述不實在等語。然查，證人朱翠萍於本
    件案發前，係在告訴人乙○○、丙○○住處聊天，嗣於告訴
    人與被告發生爭執時，亦確實在場見聞一節，業據證人朱翠
    萍於原審審理時證稱：我當天在告訴人乙○○家聊天，我是
    從告訴人乙○○住處的窗戶看到被告與告訴人在推拉，告訴
    人 2人就倒在地上等語，核與證人乙○○於偵查中結證：當
    時朱翠萍在場有看到，她也是那裡的住戶等語相符。本院審
    酌證人朱翠萍與被告、告訴人等均為鄰居，其與被告間亦無
    任何仇隙，若非其親身見聞本件案發情形及告訴人所受傷勢
    ，豈有甘冒受偽證處罰之風險，而故意設詞誣陷被告之理？
    況其所證述之本件案發經過，亦核與被告供述情節、證人乙○○、丙○○證述情節大致相符，是證人朱翠萍所為之上開
    證述，堪信為真實，應堪採信。被告前開置辯，洵無足採。
  (五)綜上所述，本件事證明確，被告犯行堪以認定，其所辯各節
    ，均不足採，應依法論科。
三、核被告所為，係犯刑法第277條第1項之傷害罪。被告以一行
    為，同時傷害告訴人乙○○、丙○○，致其等分別受有上開
    之傷害，係一行為同時觸犯傷害罪，為想像競合犯，本院審
    酌告訴人 2人所受之傷勢、年齡及被告犯罪情節，認以傷害
    告訴人丙○○之情節較重，依刑法第55條規定，應從情節較
    重之傷害（告訴人丙○○）罪處斷。
四、原審對被告論罪科刑，固非無見。惟查：被告於原審判決後
    之99年 8月11日已與告訴人達成和解，有調解筆錄附卷可參
    ，是本件被告與告訴人已達成和解，此為原審量刑時所未及
    審酌，尚有未洽。被告上訴否認犯罪雖無理由，然原判決既
    有上揭可議之處，自屬無可維持，應由本院將原判決關於傷
    害罪部分撤銷，就該部分自為判決。爰審酌被告與告訴人 2
    人為鄰居關係，本應和睦相處，以禮相待，僅因細故而發生
    口角衝突，竟不思循理性平和之方式以化解紛爭，即徒手推
    告訴人乙○○，導致告訴人乙○○之身體碰撞在其身後之告
    訴人丙○○，致其等之身體分別受有上開之傷害，所為實不
    可取，惟被告於原審判決後、本院審理中已於99年 8月11日
    與告訴人達成和解，被告犯後態度良好，復考量本件爭端之
    起因、犯罪目的、手段、告訴人所受傷害之程度，兼衡被告
    生活狀況、智識程度，及審酌被告於本件犯行前，尚無其他
    刑事前案，曾經法院判處有罪，有本院被告前案紀錄表可按
    ，素行尚無不良等一切情狀。量處被告拘役20日及諭知易科
    罰金之標準，以資懲儆。
據上論斷，應依刑事訴訟法第369條第1項前段、第364條、第299
條第1項前段，刑法第277條第1項、第55條、第41條第1項前段，
刑法施行法第1條之1第1項、第2項前段，判決如主文。
本案經檢察官李良忠到庭執行職務。
中    華    民    國    99    年     8    月    31    日
                  刑事第七庭  審判長法  官  宋明蒼
                                    法  官  楊智勝
                                    法  官  游紅桃
以上正本證明與原本無異。
不得上訴。
                                    書記官  戴伯勳
中    華    民    國    99    年    8     月    31    日
附錄論罪科刑法條：
中華民國刑法第277條第1項（普通傷害罪）
傷害人之身體或健康者，處 3 年以下有期徒刑、拘役或 1 千元
以下罰金。

司法院資訊處製作；財團法人民間司法改革基金會備份。
